【裁判字號】    98,上易,1554
【裁判日期】    980722
【裁判案由】    侵占
【裁判全文】
臺灣高等法院刑事判決                98年度上易字第1554號
上  訴  人  臺灣桃園地方法院檢察署檢察官
上  訴  人
即  被  告  甲○○
上列上訴人因被告侵占案件，不服臺灣桃園地方法院96年度易字
第1434號， 中華民國98年5月13日第一審判決（起訴案號：臺灣
桃園地方法院檢察署96年度偵字第2045號），提起上訴，本院判
決如下：
    主  文
上訴駁回。
    事  實
一、甲○○為位於桃園縣龜山鄉○○路6之1號之「合駿車業行」
    負責人，以買賣車輛為業，為從事業務之人。緣其客戶乙○
    ○先前曾向甲○○購買車牌號碼A2-1970 號自用小客車（下
    稱A車）， 乙○○於民國93年8月底至9月中旬陸續接到甲○
    ○電話，向乙○○告稱吳自楠有意購買其所有之A車， 乙○
    ○便於93年9月10日21時許前往上揭車行， 簽立該自用小客
    車汽車買賣契約合約書，約定內容為以乙○○上開車輛售予
    吳自楠，以所得之價金新台幣（以下同）68萬元，作為向甲
    ○○購買另一車牌號碼BN-1111號自小客車（下稱B車）之首
    期款；甲○○並告知乙○○車輛需整修，方能賣給他人，其
    需負擔修車費用，經乙○○應允； 當日乙○○便將A車及該
    車之行照留置於上揭車行，並約定待辦理A車過戶時， 一併
    將B 車辦理過戶予乙○○，是乙○○便駕駛B車離去。嗣A車
    雖於93年9月17日過戶於吳自楠，惟因需要修理， 自始未交
    付予吳自楠使用。而吳自楠嗣後因故取消交易，甲○○便向
    乙○○告知此事，要求其將B車返還於己，並允諾待A車修理
    完成後，再將A車返還於乙○○，待於93年9月底，乙○○於
    前往大陸出差前曾詢問甲○○車輛是否修理完成，甲○○告
    以尚未完成，故未返還A車予乙○○； 詎甲○○竟意圖為自
    己不法之所有，趁此期間，以易持有為所有之意思，將該車
    侵占為己有，不知去向。嗣乙○○於同年10月中旬自大陸出
    差回國後，前往上揭車行欲查看是否修理完成並取回車輛，
    竟發現合駿車業行業已結束營業，且以電話聯絡甲○○，甲
    ○○因懼乙○○取回車輛，始終未予回應，並避不見面，乙
    ○○無奈，因而報警究辦，始查悉上情。
二、案經乙○○訴由桃園縣政府警察局龜山分局報請臺灣桃園地
    方法院檢察署檢察官偵查起訴。
    理  由
壹、證據能力部分：
一、按被告以外之人於偵查中向檢察官所為之陳述，除顯有不可
    信之情況者外，得為證據， 刑事訴訟法第159條之1第2項定
    有明文。所謂不可信性情況，法院應審酌被告以外之人於陳
    述時之外在環境及情況，例如：陳述時之心理狀況、有無受
    到外力干擾等，以為判斷之依據。 證人吳自楠於95年9月22
    日偵查中，經檢察官告以具結之義務及偽證之處罰，於命證
    人朗讀結文後具結，其係於負擔偽證罪之處罰心理下證述，
    並以具結擔保其供述之真實性，又無受其他不當外力干擾之
    情形，其於上述偵查中之供述，有證據能力。
二、測謊技術係本於心理學及生理學之理論為基礎，並佐以科學
    儀器詳實記錄受測者應答時之各項反應，復由專業人員進行
    問題設計及結果判讀，所得測謊結果自具有相當之可信性。
    倘測謊人員具備專業之知識技能，復事先獲得受測者之同意
    ，所測試之問題及其方法又具專業可靠性時，該測謊結果，
    如就否認犯罪有不實之情緒波動反應，雖不能採為有罪判決
    之唯一依據，但非無證據能力（最高法院94年度台上字第17
    53號判決參照）。本案卷附法務部調查局96年5月9日調科參
    字第09600197180 號測謊報告書及所附測謊鑑定過程參考資
    料（內有測謊同意書、身心狀況調查表、數字測試生理記錄
    圖、測試問卷內容題組、生理記錄圖、測謊儀器運作情形、
    測謊施測環境評估、施測者專業資格證明等資料，見96年度
    偵字第2045號卷第11至20頁），形式上符合測謊基本程式要
    件，亦即：經受測人同意配合，並已告知得拒絕受測，以減
    輕受測人不必要之壓力；該局測謊人員經專業訓練與相當之
    經驗；且測謊儀器品質良好，運作正常；受測之人身心及意
    識狀態正常；測謊環境亦屬良好，無不當之外力干擾等要件
    ；本院觀其所附測謊鑑定說明書之內容記載事項，及參諸所
    附測謊圖譜分析量化表顯示，已載明鑑定經過及其結果，核
    與法定記載要件相符，所測試之問題及其方法又具專業可靠
    性，該測謊鑑定自有證據能力（最高法院95年度台上字第37
    30號判決參照）。上述測謊鑑定，並經本院提示並告以要旨
    ，再經檢察官、被告為辯論，應已完足合法調查程序。
三、被告以外之人於審判外之陳述，雖不符合同法第159條之1至
    第159條之4之規定，但經當事人於審判程序同意作為證據，
    法院審酌該言詞陳述或書面陳述作成時之情況，認為適當者
    ，亦得為證據；當事人、代理人或辯護人於法院調查證據時
    ，知有第159條第1項不得為證據之情形，而未於言詞辯論終
    結前聲明異議者，視為有前項之同意； 刑事訴訟法第159條
    之5定有明文。 查本案下列所引用被告以外之人於審判外之
    陳述（包含書面陳述），檢察官及被告於本院準備程序時均
    表示無意見而不予爭執，且迄至言詞辯論終結前亦未再聲明
    異議，本院審酌上開證據資料製作時之情況，尚無違法不當
    及證明力明顯過低之瑕疵之情形， 爰依刑事訴訟法第159條
    之5規定，認前揭證據資料均例外有證據能力。
貳、實體部分：
一、訊據被告甲○○固不否認有於前開時、地收受車牌號碼A2-1
    970 號自用小客車，而於乙○○前去向其索取前開車輛時，
    其無法將之返還予乙○○等情，惟矢口否認有何業務侵占犯
    行，辯稱：吳自楠曾辦理車輛貸款，因未依約繳清車輛貸款
    ，遂遭債權人日盛銀行取走，與伊無關；以及依買賣契約書
    ，應認本件告訴人業己喪失A車之所有權， 而侵占罪欲保護
    之客體應為所有權，故本件無侵占罪之問題，且其並無侵占
    意圖云云。
二、經查：
  (一)本件證人即被害人乙○○於原審偵審中及本院審理時皆證述
    ：甲○○向其告知A車需修理，方能進行買賣， 故伊便答應
    之等語（見96年度易字第1434號院卷第124頁、 95年度他字
    第1546號偵卷第14頁、94年度偵字第6204號偵卷第10頁、本
    院卷第23頁），此且為被告所不否認； 復有修繕A車之請款
    單在卷可考，足認被害人乙○○確有將A車交付被告， 且委
    託被告修繕A車，因而被告基於業務上關係而持有A車之事實
    ，應堪認定。
  (二)證人即被害人乙○○於原審審理中復證稱：被告打電話給伊
    說吳自楠不買伊的車子，被告與伊協議後， 甲○○允諾待A
    車修理完成後，再將A車返還於伊， 伊曾於出差前詢問被告
    是否修理完成，被告告以尚未完成，於93年10月中旬左右，
    伊出差回國後，車行便關門亦聯絡不到被告等語（見96年度
    易字第1434號院卷第126頁）。衡情， 被告即趁被害人乙○
    ○赴大陸出差之便，將該車占為己有，避不見面。
  (三)被告雖辯以：A車吳自楠曾辦理車輛貸款， 因未依約繳清車
    輛貸款，遂遭債權人日盛銀行取走，與伊無關。或稱車子放
    在車行門口不見了等語。然查，日盛銀行未向相對人吳自楠
    行使動產擔保抵押權，未取走A車等情， 此有日盛銀行刑事
    陳報狀1紙附卷可考（見96年度易字第1434號院卷第157頁）
    ，並佐以證人吳自楠於偵查中之證稱：未接到日盛銀行之通
    知，若是則日盛銀行必會通知其本人等語（見95年度他字第
    1546號偵卷第59頁）。顯見被告所辯為虛，再車輛在被告持
    有中，若車輛不見（失竊）了，其亦應依法向警察機關報案
    ，請求尋查，惟被告又提不出任何報案資料證明其有報案之
    事實，難認其所稱車輛失竊為真。復佐以將被告送請法務部
    調查局測謊，其對於「渠沒有將系案汽車另行處理掉」、「
    系案汽車是遭人拖走的」等事實，均呈情緒波動反應，研判
    有說謊，此有法務部調查局96年5月9日調科參字第09600197
    180號測謊報告書1份（見96年度偵字第2045號偵卷第11頁）
    附卷可考，由此益見其上開所辯，核為推諉之詞，殊難採信
    。
  (四)被告復辯以有買賣契約書在案可考，應認本件告訴人業己喪
    失A車之所有權，而侵占罪欲保護之客體應為所有權， 故本
    件無侵占罪之問題云云，惟查，該汽車買賣契約書僅能認為
    是乙○○向被告甲○○購買車牌號碼BN-1111 號自小客車之
    買賣契約書，無法認定是將A車之所有權移轉予甲○○， 且
    被告受被害人乙○○之託出賣A車， 縱事後吳自楠因故取消
    交易，被告甲○○亦告知被害人乙○○此事後， 其便應將A
    車返還，或於修護後返還， 其竟迄今未告知被害人乙○○A
    車下落，或交付買賣之價金，其有侵占意圖甚明。
三、綜上所述，被告上開所辯，顯係事後圖卸刑責之詞，不足採
    信。本件事證明確，被告犯行堪予認定，應依法論科。
參、論罪科刑部分：
一、查被告行為後，刑法業於94年1月7日修正，於94年2月2日公
    布，並於95年7月1日施行，修正後即現行刑法第2條第1項規
    定：「行為後法律有變更者，適用行為時之法律，但行為後
    之法律有利於行為人者，適用最有利於行為人之法律。」上
    開規定乃與刑法第1條罪刑法定主義契合， 而貫徹法律禁止
    溯及既往原則，係規範行為後法律變更所生新舊法律比較適
    用之準據法，是以刑法第2條本身雖經修正，但刑法第2條既
    屬適用法律之準據法，本身尚無比較新舊法之問題，應一律
    適用裁判時即修正後刑法第2 條規定以決定適用之刑罰法律
    。而有關新舊法之比較，應就罪刑有關之共犯、連續犯、牽
    連犯加重等暨其他法定加減原因（如身分加減）與加減例等
    一切情形，綜其全部罪刑之結果而為比較（參看最高法院95
    年第8次刑事庭會議決議），爰說明如下：
  (一)依新修正之刑法施行法第1條之1規定，中華民國94年1月7日
    刑法修正施行後，刑法分則編所定罰金之貨幣單位為新臺幣
    。94年1月7日刑法修正時，刑法分則編未修正之條文定有罰
    金者，自94年1月7日刑法修正施行後，就其所定數額提高為
    30倍。但72年6月26日至94年1月7日新增或修正之條文， 就
    其所定數額提高為3倍。查刑法第336條2項業務侵占罪， 係
    得併科銀元3千元以下罰金，依刑法施行法第1條之1第2項前
    段之規定，應提高為30倍， 即係得併科新臺幣3萬元以下罰
    金。而依廢止前之罰金罰鍰提高標準條例第1條規定： 「依
    法律應處罰金、罰鍰者，就其原定數額提高2倍至10倍。 但
    法律已依一定比率規定罰金或罰鍰之數額或倍數者，依其規
    定。」及行政院會銜司法院於72年7月27日發布， 同年8月1
    日施行，有關刑法定有罰金各條，其數額提高為10倍之規定
    ，前開得處銀元3千元以下罰金，提高為10倍， 即科罰金銀
    元1萬元，再依現行法規所定貨幣單位折算新臺幣條例第2條
    規定折算金額為新臺幣3萬元。比較修正前後刑法第336條第
    2項所定得併科罰金刑之最高金額，固屬相同， 對被告並無
    有利或不利，但自法定罰金刑之最低額部分觀察，修正後刑
    法第33條第5款規定：「罰金：新臺幣1千元以上，以百元計
    算之。」而修正前刑法第33條第5款規定：「罰金：1元（銀
    元）以上。」依前述罰金罰鍰提高及折算新臺幣標準計算，
    即為新臺幣30元。經比較新舊法之規定，修正後刑法第33條
    第5款所定罰金之最低數額，較之修正前提高， 自以修正前
    刑法第33條第5款規定有利於被告。
  (二)修正後刑法第41條第1 項前段有關易科罰金折算標準之規定
    為：「犯最重本刑為五年以下有期徒刑以下之刑之罪，而受
    六個月以下有期徒刑或拘役之宣告者，得以新臺幣一千元、
    二千元或三千元折算一日，易科罰金。」而修正前同條項就
    易科罰金之折算標準係規定：「得以一元以上三元以下折算
    一日，易科罰金」， 再依廢止前罰金罰鍰提高標準條例第2
    條之規定，就其原定數額提高為100倍折算一日， 即係以銀
    元100元以上300元以下折算一日，折算為新臺幣幣值後，則
    為以新臺幣300元以上900元以下折算一日。比較修正前後之
    易科罰金折算標準，以行為時即修正前之規定，較有利於被
    告。
  (三)綜合上開條文修正前後之比較，本件修正後之刑法規定並非
    較有利於被告，爰依刑法第2條第1項前段規定，整體適用被
    告行為時即修正前之刑法相關規定對被告論罪科刑。
二、核被告所為，係犯刑法第336條第2項之業務侵占罪。又被告
    犯罪時間係在96年4月24日以前， 所犯之罪符合中華民國96
    年罪犯減刑條例第2條第1項第3款之減刑條件， 應依該條例
    第2條第1項第3款、第7條、第9條之規定， 於判決主文同時
    諭知其宣告刑及減得之刑，並諭知如易科罰金之折算標準。
    原審以被告犯行明確，適用刑法第2條第1項前段，刑法第33
    6條第2項，修正前刑法第41條第1項前段， 修正後刑法施行
    法第1條之1第1項、第2項前段，修正前罰金罰鍰提高標準條
    例第2條，現行法規所定貨幣單位折算新臺幣條例第2條，中
    華民國96年罪犯減刑條例第2條第1項第3款、第7條、 第9條
    之規定，並審酌被告之動機、手段、侵占財物多寡、犯後態
    度、其自案發迄今仍未與被害人乙○○達成和解賠償分文等
    一切情狀，量處有期徒刑6月，減為有期徒刑3月，如易科罰
    金，以銀元300元即新臺幣900元折算一日。認事用法均無不
    合，量刑亦無不當。檢察官上訴意旨略以：被告迄今未賠償
    告訴人分文，被告犯後未坦承犯行，且告訴人所受損害非輕
    ，原審僅量處最低刑度有期徒刑6月顯屬過輕云云； 被告上
    訴意旨仍執陳詞矢口否認犯罪，分別指摘原判決不當。惟查
    ，被告犯行明確，已如前述；又量刑輕重係屬事實審法院得
    依職權自由裁量之事項，原審量刑時既已斟酌上述刑法第57
    條各款所列情狀，並於理由內敘明，而未逾越法定刑度，自
    不得遽指為違法。本件檢察官及被告上訴意旨分別指摘原判
    決不當，均為無理由，應均予駁回。
據上論斷，應依刑事訴訟法第368條，判決如主文。
本案經檢察官沈世箴到庭執行職務。
中    華    民    國    98    年    7     月    22    日
                  刑事第八庭  審判長法  官  鄭文肅
                                    法  官  蔡光治
                                    法  官  劉嶽承
以上正本證明與原本無異。
不得上訴。
                                    書記官  魏淑娟
中    華    民    國    98    年    7     月    22    日
附錄：本案論罪科刑法條全文
中華民國刑法第336條
對於公務上或因公益所持有之物，犯前條第1項之罪者，處1年以
上7年以下有期徒刑，得併科5千元以下罰金。
對於業務上所持有之物，犯前條第1項之罪者，處6月以上5年以
下有期徒刑，得併科3千元以下罰金。
前二項之未遂犯罰之。


司法院資訊處製作；財團法人民間司法改革基金會備份。
